臺灣高等法院高雄分院刑事判決　　　　　九十一年度上易字第一三二八號
　　上訴人　台灣高雄地方法院檢察署檢察官
　　被　告　乙○○
　　被　告　丙○○
右上訴人因被告妨害自由案件，不服臺灣高雄地方法院九十一年度易字第六六號中華
民國九十一年七月二十三日第一審判決（起訴案號：臺灣高雄地方法院檢察署九十年
度偵字第二一八三一號），提起上訴，本院判決如左：
      主      文
上訴駁回。
      理      由
一、本案經本院審理結果，認原審以不能證明被告乙○○、丙○○犯罪，諭知均無罪
    之判決，核無不當，並引用原審判決書所記載之理由。
二、檢察官上訴意旨雖又指稱：本件同案被告吳俊和、莊景雄二人於九十年六月六日
    前往告訴人住處之前二天，即已前往找過告訴人，雙方並達成將告訴人丁○○名
    下Ｅ三─六００三號自小客車交付吳俊和抵債之協議，雖被告吳俊和等第一次前
    去告訴人處討債時，言語及口氣尚屬平和，惟被告吳俊和事後查知告訴人丁○○
    使用之另一車輛ＺＩ─二六九八號ＢＭＷ車，為丁○○妻甲○○所有，吳俊和即
    與被告等立即前往為第二次之催討行為，則被告二人與吳俊和等認為丁○○無完
    全之償債誠意，遂施以強暴、脅迫之手段，為合理之推認，原審認為可議，似有
    違誤等情。
三、惟查，公訴人認定被告乙○○、丙○○夥同吳俊和、莊景雄等人，前往告訴人住
    處，以強暴、脅迫之手段，向告訴人逼討債務，僅憑告訴人之指訴，並無其他證
    據可佐。而原審勘驗告訴人提出之九十年六月六日錄影帶結果，與告訴人之指訴
    並不相符。且告訴人於原審指稱「（乙○○、丙○○）只是在旁邊晃而已，他們
    講話語氣不會很重，我不會怕」等語。此外，又無其他積極證據可資認定被告二
    人有公訴意旨之犯罪行為，且同案被告吳俊和、莊景雄上開向告訴人逼討債務之
    行為，經原審法院以九十年度易字第三八三九號刑事判決諭知均無罪，並經本院
    以九十一年度上易字第一０九一號刑事判決駁回檢察官之上訴確定在案，有該二
    判決附卷可稽。上訴意旨執前詞指摘原判決不當，為無理由，應予駁回。
據上論斷，應依刑事訴訟法第三百六十八條、第三百七十三條，判決如主文。
本案經檢察官張其主到庭執行職務。
中    華    民    國     九十一     年       十       月     二十九     日
                              臺灣高等法院高雄分院刑事第五庭
                                  審判長法官  吳水木
                                        法官  趙文淵
                                        法官  洪慶鐘
右正本證明與原本無異。
不得上訴。
                                      書記官  彭筱瑗
中    華    民    國     九十一     年       十       月    三十一      日
                                                                        Ｆ
附件：
臺灣高雄地方法院刑事判決                            九十一年度易字第六六號
    公  訴  人  臺灣高雄地方法院檢察署檢察官
    被      告  乙○○  男  二十七歲（民國○○○年○○月○○日生）
                        身分證統一編號：Ｚ000000000號
                        住台南市○區○○○路二段八五巷十六號
                丙○○  男  二十七歲（民國○○○年○月○○○日生）
                        身分證統一編號：Ｄ一二一二三六九五號
                        住台南市○區○○街六三號四樓之十七號
    共      同
    選任辯護人  查名邦  律師
                李汶哲  律師
右列被告等因妨害自由案件，經檢察官提起公訴（九十年度偵字第二一八三一號），
本院判決如左：
    主  文
乙○○、丙○○均無罪。
    理  由
一、公訴意旨以：被告乙○○、丙○○二人與另案被告吳俊和、莊景雄（另案經本院
    以九十年度易字第三八三九號判決無罪在案）基於共同之犯意聯絡，為催討丁○○父母積欠另案被告吳俊和之父吳基德新台幣（下同）五百萬元之債務，於民國
    九十年六月六日下午九時許，夥同陳漢軒、謝健忠（起訴書誤載為黃國明）等人
    共同至高雄縣彌陀鄉○○○路西二巷一弄九號丁○○之住處，由另案被告吳俊和
    、莊景雄向丁○○、甲○○夫婦恐嚇稱：要錢要命，不還錢就將全家殺死等語，
    使丁○○、甲○○夫婦受脅迫下，當場簽訂契約，將甲○○所有車牌號碼
    ZI-2698號BMW廠牌自小客車過戶予另案被告吳俊和名下抵債，且任由另案被告吳
    俊和將該車開走，另協議甲○○所有另輛車牌號碼E3-6003號自小客車，交由另
    案被告吳俊和變賣後再匯款至吳基德帳戶內，嗣另案被告吳俊和將上開車牌號碼
    E3-6003 號自小客車變賣得款新台幣（下同）二十五萬元，依指示匯款至吳基德
    在台南市第五信用合作社東寧分社開立之帳戶內，但另案被告吳俊和仍不滿足，
    丁○○不得已始報警處理，因認被告乙○○、丙○○共同涉犯刑法第三百零四條
    第一項妨害自由罪嫌云云。
二、公訴人認被告乙○○、丙○○共同涉犯妨害自由罪嫌，係以被害人丁○○、甲○○於警訊及偵查中之指訴，及車籍作業系統查詢認可資料為其論罪之主要依據。
    訊據被告乙○○、丙○○於警、偵訊及本院本院審理中固供承於右開時、地與另
    案被告吳俊和、莊景雄、案外人陳漢軒、謝健忠等六人分乘三輛自小客車至被害
    人丁○○住處，被害人丁○○應門後，由另案被告吳俊和與被害人丁○○商談如
    何還款，被害人丁○○同意書立讓渡書，帶同彼等六人至某私人停車場取出車牌
    號碼ZI-2698號BMW廠牌自小客車交予另案被告吳俊和駛離之事實，惟均堅決否認
    有何妨害自由之情事，並辯稱：因吳俊和住在台南市，對於丁○○位於高雄縣之
    住處地理位置不熟悉，丁○○於九十年六月六日前二、三天約我們二人去找尋丁○○住於何處，恰好丁○○在屋外清洗BMW自小客車，吳俊和與丁○○二人就在
    屋外談還錢之事，吳俊和詢問該輛BMW自小客車是否為丁○○所有，但丁○○否
    認，並表示車子是向朋友借來的，我們二人則在屋外一旁聊天，但事後吳俊和查
    證結果，該輛BMW自小客車係登記丁○○之妻甲○○名義所有，吳俊和於九十年
    六月六日又約我們二人及莊景雄、陳漢軒、謝健忠等人一起去找丁○○，丁○○
    與吳俊和二人談論BMW自小客車之事，之後他們二人又進屋內繼讀談，我們二人
    及其他三人均留在屋外，談妥後吳俊和要求丙○○外出購買讓渡書，丁○○夫婦
    簽妥讓渡書後，丁○○就帶我們至一家私人停車場取出BMW自小客車，並由丁○○駕駛BMW自小客車載吳俊和先返回丁○○住處，我們二人並無恐嚇丁○○、甲○○二人，亦未脅迫丁○○夫婦簽訂讓渡書，至於事後吳俊和將車牌號碼
    E3-6003 號自小客車變賣得款二十五萬元匯款至吳基德帳戶內，我們二人均不知
    情等語。
三、按犯罪事實應依證據認定之，無證據不得推定其犯罪事實；又不能證明被告犯罪
    者，應諭知無罪之判決，刑事訴訟法第一百五十四條、第三百零一條第一項分別
    定有明文。次按事實之認定應憑證據，如未能發現相當證據，或證據不足以證明
    ，自不能以推測或擬制之方法，為裁判基礎（最高法院四十年台上字第八六號判
    例參照）。而告訴人之指訴，本以使被告受刑事訴追或處罰為目的，故其陳述是
    否與事實相符，自應調查其他證據，以資審認，苟其所為攻擊之詞，尚有瑕疵，
    則在此瑕庛未予究明以前，即不能遽採為斷罪之基礎（最高法院六十九年台上字
    第一五三一號判例參照）。認定犯罪事實，所憑之證據，雖不以直接證據為限，
    間接證據亦包括在內，然無論直接或間接證據，其為訴訟上之證明，須於通常一
    般之人均不致於有所懷疑，而得確信其為真實之程度者，始得據之為有罪之認定
    ，倘其證明尚未達到此一程度，而有合理懷疑之存在時，即無從為有罪之認定（
    最高法院著有七十六年台上字第四九八六號判例參照）。又以被害人之陳述為認
    定犯罪之依據時，必其陳述並無瑕疵，且就其他方面調查，又與事實相符，始能
    認有證據能力（最高法院六十一年度台上字第三○九九號判例參照）。所謂無瑕
    疵，係指被害人所為不利被告之陳述，與社會上一般生活經驗或卷存其他客觀事
    實並無矛盾而言。至所謂就其他方面調查認事實相符，非僅以所引用之旁證足以
    證明被害結果為已足，尤須綜合一切積極佐證，除認定被告確為加害人之可能性
    外，在推理上無從另為其他合理原因之假設。有不合於此，即不能以被害人之陳
    述做為論斷之證據。經查：
  (一)被害人丁○○之父母積欠另案被告吳俊和之父吳基德借款五百餘萬元，其後由被
    害人丁○○與其弟黃建樺共同簽發面額五百萬元之本票一紙予吳基德收受，並提
    供其所有坐落於高雄市三民區○○○路六六之二號房屋，設定擔保債權額五百萬
    元之抵押權予吳基德，由被害人丁○○承擔其父母積欠另案被告吳俊和之交吳基
    德之五百萬元債務等情，此有本票一紙在卷可證（見九十年度偵字第一六一八六
    號警訊卷第九頁），並經證人吳基德、吳俊和於本院審理中到庭證述綦詳（本院
    九十一年九月七日訊問筆錄），且經被害人丁○○於本案本院審理中及另案本院
    九十年度易字第三八三九號被告吳俊和等妨害自由案件審理中到庭陳述明確，此
    經本院調閱本院九十年度易字第三八三九號被告吳俊和等妨害自由案件刑事卷宗
    核閱屬實，足認被害人丁○○與另案被告吳俊和之父吳基德間確有五百萬元之債
    務，堪以認定，合先敘明。
  (二)被害人丁○○、甲○○二人雖分別於警、偵訊及本案本院審理中，及另案本院九
    十年度易字第三八三九號妨害自由案件本院審理中指稱：吳俊和、莊景雄夥同乙○○、丙○○等人前往其住處，向彼等恐嚇稱要錢要命，致其心生畏懼，始同意
    簽訂買賣契約書，將車牌號碼ZI-2698號BMW廠牌自小客車交予吳俊和抵償債務，
    及被迫將車牌號碼E3-6003號自小客車轉賣後匯款二十五萬元至吳基德帳戶內等
    語。惟查，被害人丁○○於案發後約二月後之九十年八月十七日第一次向警方報
    案時陳稱：吳俊和等八人持手槍強押恐嚇逼迫簽署出賣ZI-2698號自小客車予吳
    俊和及及逼迫將E3-6003號自小客車轉賣匯款二十五萬元至吳基德帳戶等語，惟
    案發當天（即九十年六月六日）一同前往被害人丁○○之住處者共有六人，並非
    八人等情，業據被告乙○○、丙○○及證人吳俊和於本院審理中陳述綦詳，且經
    本院當庭勘驗被害人丁○○提供其住處門口於九十年六月六日側錄之錄影帶可知
    ，當天前往被害人丁○○住處催討債務之人共有六人等情（本院於九十一年七月
    九日審判筆錄），是以被害人丁○○此部分之指訴與事實並不相合。又被害人丁○○於警訊中復指訴「吳俊和等三人進入住處內，就口述逼問我屬自小客車ＺＩ
    ─二六九八號及Ｅ三─六○○三辦過戶否，不從就看是要錢還是要命」等語（九
    十年八月十九日警訊筆錄），惟被害人丁○○既於九十年六月三日另案被告吳俊
    和及本案被告乙○○、丙○○三人第一次前往其住處時，已達成將車牌號碼
    E3-6003號自小客車讓渡抵償之協議（詳如後述），則另案被告吳俊和帶同另案
    被告莊景雄、本案被告乙○○、丙○○、案外人陳漢軒、謝健忠於九十年六月六
    月第二次前往被害人丁○○住處時，殊不可能再就車牌號碼E3-6003號自小客車
    是否抵償債務一事，逼迫被害人丁○○，是以被害人丁○○、甲○○所述另案被
    告吳俊和、莊景雄及本案被告乙○○、丙○○於九十年六月六月對彼等恐嚇之情
    節，亦屬可議。況被害人丁○○指稱另案被告吳俊和等人涉嫌持槍恐嚇之行為，
    亦經檢察官查明認在被害人丁○○之住處查扣之九○制式手槍子彈，屬彈匝式子
    彈，除持槍者把玩手槍外，顯有子彈掉落之情形，認被害人丁○○指述不實，對
    被告吳俊和、莊景雄、乙○○、丙○○等人另不為不起訴處分在案，據此顯見被
    害人丁○○、甲○○對於另案被告吳俊和、莊景雄夥同本案被告乙○○及丙○○
    及案外人陳漢軒、謝健忠等六人向其催討債務之行為，於向警方報案時，恐有誇
    大及虛構之情事，其所為指述，是否可信，仍有疑義之處。
  (三)另案被告吳俊和與本案被告丙○○、乙○○三人於九十年六月三日曾前往被害人
    丁○○之住處，被害人丁○○同意其名義所有之E3-6003號自小客車交付予另案
    被告吳俊和抵債之協議，且據被害人丁○○於本院審理中自稱：「當天晚上七點
    多我與妻兒剛回家，就看到吳俊和走進巷子，不久丙○○就開車子進來，車內還
    另有一人，當時我正在卸下BMW車上的東西，吳俊和還是講上一代債務問題及我
    們童年的事，沒有吵架，他說他主要的目的是不想看他父親這麼痛苦，我告訴他
    ，我也是很痛苦，我母親因倒會，也有很有債主找我，我母親也因倒會被判刑二
    、三年，緩刑中；吳俊和要我每月還一萬元，匯到他父親帳戶，還問我是否要幫
    我母親一起還，我也答應他，在我能力範圍內替我母親償還，後來他有問我BMW
    車子是何人所有，我告訴他車子不是我的，因這部車是我岳父過世後領到保險金
    ，以我太太名義買的，後來他就回去了」、「（乙○○、丙○○）只是在旁邊晃
    而已，他們講話語氣不會很重，我不會怕」等語（見本院九十一年二月十九日訊
    問筆錄），且經本院當庭勘驗被害人丁○○提出其住處門口於九十年六月三日側
    錄之錄影帶結果，九十年六月三日被害人丁○○住處門口停放一輛BMW自小客車
    ，同日下午八時二十一分許有一輛車駛至被害人丁○○之住處，被害人丁○○與
    另案被告吳俊和在BMW自小客車旁講話，被告乙○○、丙○○二人則在車旁走動
    等情（本院九十一年五月三十日訊問筆錄），此有錄影帶一捲在卷可憑，足認被
    告於九十年六月三日前去向被害人丁○○討債時，言語及口氣尚屬平和，且被害
    人丁○○係在自願之情況下同意提供E3-6003號自小客車抵償債務，是以另案被
    告吳俊和與本案被告乙○○、丙○○於九十年六月三日向被害人丁○○催討債務
    時，係由另案被告吳俊和與被害人丁○○雙方協議後始決定償還方法，則另案被
    告吳俊和事後查悉BMW自小客車為被害人甲○○名義所有，乃於九十年六月六日
    與另案被告莊景雄、本案被告乙○○、丙○○及案外人陳漢軒、謝健忠前去催討
    債務時，是否尚需使用強暴或脅迫之手段，即有查明之必要。
  (四)又另案被告吳俊和於另案本院九十年易字第三八三九號妨害自由案件審理中供承
    其係事後委託開設當舖之朋友上網查詢，始查知ZI-2698號BMW自小客車為被害人
    甲○○名義所有，乃於九十年六月六日再前往被害人丁○○住處，要求被害人丁○○將該車一併抵償，並有車籍資料查詢單影本一紙在卷可按，亦證明另案被告
    吳俊和係在確定該ZI-2698號BMW自小客車為被害人甲○○所有之後，才再度前往
    催討債務，此舉與一般暴力討債者之作為，顯有相當大的差異。而本院當庭勘驗
    被害人丁○○提出錄影帶結果，九十年六月六日下午九點九分陸續有三輛自小客
    車抵達，車上有六人陸續下車在門口徘徊，一名著橘色上衣者在屋外叫「建智」
    ，一名打赤膊者走出屋外與著橘色上衣者交談，其他人在該二名交談者四週或旁
    邊走動，同日晚上九點二十分四十秒著橘色上衣與打赤膊者走入屋內，其他五人
    則留在屋外走動，晚上九點三十二分二十三秒有一輛車駛離，其他人則仍留在原
    處，晚上九點三十四分十五秒著橘色上衣者與一名著上衣者走出屋外，晚上九點
    三十八分十秒之前駛離之汽車再度駛回，車上之人拿東西下車走入屋內，晚上九
    點四十三分三十秒著橘色上衣者及著白色上衣者走出屋外，三輛汽車陸續駛離現
    場等情（本院九十一年七月九日審判筆錄），證人吳俊和於本院審理中到院陳明
    前開錄影帶內該名著橘色上衣之人即為其本人，打赤膊及其後著白色上衣者為丁○○等語，被告丙○○則自承九十年六月六日晚上九點三十二分二十三秒係其本
    人駕駛汽車出去購買讓渡書等語（均見本院九十一年七月九日審判筆錄），是以
    依錄影帶螢幕顯示自九十年六月六日晚上九時九分許至同日九時四十三分三十秒
    止，所呈現被害人丁○○住處屋外之動態，難予認定另案被告吳俊和、莊景雄在
    被害人丁○○住處內有何恐嚇之犯行，自亦無法證明本案被告乙○○、丙○○有
    何共同妨害自由之犯意聯絡。
  (五)被害人丁○○積欠另案被告吳俊和之父吳基德五百萬元之債務，固與其妻即被害
    人甲○○無關，惟被害人甲○○與丁○○間有夫妻情誼，車牌號碼ZI-2698號BMW
    自小客車為被害人甲○○名義所有，衡情被害人甲○○基於夫妻情誼而同意提供
    其名義所有之車牌號碼ZI-2698號BMW自小客車為被害人丁○○清償債務，尚屬事
    理之常，自不得僅被害人甲○○並債務人，而同意提供其名義所有之自小客車清
    償債務，即謂另案被告吳俊和、莊景雄及本案被告乙○○、丙○○及案外人陳漢
    軒、謝健忠等六人有施以不法腕力或恐嚇之行為。況被害人丁○○、甲○○係於
    案發之後二個多月，即九十年八月十七日始向高雄市政府警察局苓雅分局報案，
    倘被害人丁○○、甲○○於九十年六月三日、六月六日受催討債務時，心理上已
    受到相當之壓迫，何以未立即向警方報案，卻於事隔二個多月才報案，此舉亦有
    可議之處，再參以被害人丁○○於本院審理中到庭陳明：本以為車子抵給他，債
    務至此完畢，豈料吳俊和之父親仍不時前往催討債務，才向警方報案等語（見本
    院九十一年二月十九日審理筆錄）。則被害人丁○○、甲○○主觀認為其提供二
    輛車，應已抵償全部債務，而不願再清償剩餘之債務，惟另案被告吳俊和之父吳
    基德仍索討餘債，被害人丁○○、甲○○欲藉此手段，使吳基德不再繼續要債，
    始向警方報案等情。
四、綜上所述，本件被告乙○○、丙○○涉犯妨害自由之犯行，除被害人丁○○、甲○○之指述外，缺乏其他直接或間接之證據，足以證明被告二人確有對被害人丁○○、甲○○施以恐嚇或脅迫之行為，此外，復查無其他積極之證據，足資證明
    被告二人有何妨害自由之犯行，自屬不能證明被告犯罪，依法應為無罪之諭知。
據上論斷，應依刑事訴訟法第三百零一條第一項，判決如主文。
本案經檢察官彭斐虹到庭執行職務。
中      華      民      國      九十一      年      七      月  二十三  日
                                  臺灣高雄地方法院刑事第四庭
                                      法  官  張  桂  美
右正本證明與原本無異。
如不服本判決，應於判決送達後十日內，向本院提出上訴狀。
                                      書記官  吳  金  霞
中      華      民      國      九十一      年      七      月  二十三  日
